【裁判字號】    95,監,72
【裁判日期】    950619
【裁判案由】    選定禁治產人監護人
【裁判全文】
臺灣板橋地方法院民事裁定  95年度監字第72號
聲  請  人  丙○○
上列聲請人聲請選定禁治產人乙○之監護人事件，本院裁定如下
：
    主    文
聲請駁回。
聲請程序費用由聲請人負擔。
    理    由
一、本件聲請意旨略以：聲請人丙○○之祖母乙○前於民國84年
    5月16日經臺灣雲林地方法院以94年度禁字第8號民事裁定宣
    告其為禁治產人確定在案，原由聲請人之祖父即禁治產人乙
    ○之配偶林財擔任禁治產人乙○之監護人，惟林財嗣於95年
    2月5日死亡，而禁治產人乙○受禁治產之情形不變，有選定
    監護人之必要。又禁治產人乙○已無民法第1111條第1項第1
    款至第3款所定之監護人，而聲請人丙○○現為禁治產人同
    財共居之直系血親卑親屬並任其戶長，為禁治產人之家長，
    為此，依民法第1111條第1 項第4 款聲請選定聲請人為禁治
    產人乙○之監護人等語。
二、聲請人主張其祖母乙○前於84年5月16日經臺灣雲林地方法
    院以94年度禁字第8號民事裁定宣告其為禁治產人確定在案
    之事實，業據聲請人提出乙○之戶籍謄本一件、臺灣雲林地
    方法院94年度禁字第8號民事裁定一件為憑，並經本院依職
    權調取上開宣告乙○禁治產事件卷宗核閱無訛，自堪憑信。
    準此，乙○之日常生活亟需專人予以監護照料，為乙○之利
    益，確有置監護人按乙○之財產狀況，護養療治其身體之必
    要。
三、惟按禁治產人之監護人，依下列順序定之：一、配偶。二、
    父母。三、與禁治產人同居之祖父母。四、家長。五、後死
    之父或母以遺囑指定之人。不能依前項規定定其監護人時，
    由法院徵求親屬會議之意見選定之，民法第1111條定有明文
    。依上開規定，僅於禁治產人無法定順序之監護人時，始有
    由法院依聲請就適當之人選定為監護人之必要。經查：
（一）聲請人主張禁治產人乙○之配偶即第一順序之法定監護人
      林財已於95年2 月5 日死亡，又乙○之父母亦均已死亡，
      復無與之同居之祖父母之事實，業據聲請人提出戶籍謄本
      為憑，堪信為真實。是依上開民法第1111條第1 項之規定
      ，禁治產人黃慶雲並無民法第1111條第1 款至第3 款所定
      前順序之法定監護人。
（二）聲請人與禁治產人乙○係同住於臺北縣新莊市○○街81巷
      2 弄11號，聲請人並為該戶之戶長，此有上開戶籍謄本可
      憑。又聲請人主張其與禁治產人乙○以永久共同生活為目
      的而同居，並受推舉為禁治產人乙○之家長，且現禁治產
      乙○人由聲請人與其父共同照顧等情，業經證人即禁治產
      人乙○之子甲○○到庭證述無訛，足認聲請人主張其與乙
      ○間具有以共同生活為目的而同居一家之關係，且目前乙
      ○係由聲請人給予護養療治之事實，至為明確，堪採為真
      實。
（三）次按家置家長，民法第1123條第1 項定有明文，而家長之
      產生，依民法第1124條規定，首應由親屬團體中推定之，
      所謂推定家長之「親屬團體」，應指共同生活之「家屬團
      體」而言。亦即，民法第1124條首段所謂之「親屬團體」
      ，應與民法第1122條「以永久共同生活為目的而同居之「
      親屬團體」涵義相同，而所謂「以永久共同生活為目的而
      同居」，係指以永久同居之意思，繼續的經營實質共同生
      活，而具有永久同居之事實而言。至戶籍登記上所謂之戶
      長，與民法上所謂之家長，二者概念雖未盡一致，亦即，
      戶籍登記上之「戶」乃係基於戶政上之必要所設，民法上
      身分關係之成立、變更及消滅，並不以戶籍登記為要件，
      因此戶籍登記之戶長及其戶內人員，與民法上所謂家長及
      家屬即非必屬一致，然未嘗不能作為民法上家長之證明方
      法。本件聲請人既於戶政上登記為戶長，且其與乙○係以
      共同生活為目的而同居一家，則在家屬推定同意下，應可
      認為聲請人係經以永久共同生活為目的而同居之親屬團體
      之同意後，被共推為該親屬團體即家之家長。
（四）從而，依民法第1111條第1 項「禁治產人之監護人，依下
      列順序定之：一、配偶。二、父母。三、與禁治產人同居
      之祖父母。四、家長。五、後死之父或母以遺囑指定之人
      。」之規定，禁治產人乙○既無配偶、父母及與其同居之
      祖父母，此有上開戶籍謄本可參，而聲請人亦經認定為乙
      ○之家長，依法聲請人即為乙○之法定順序之監護人，自
      應按乙○財產狀況，負責護養及療治其身體。至乙○既無
      不能依法確定其法定順序監護人之情事，揆諸上開說明，
      自無再行聲請本院裁定選定乙○之監護人之必要。從而，
      聲請人所為本件聲請，於法不合，應予駁回。
四、至關於禁治產人乙○之監護人之戶籍登記乙節，按監護登記
    屬身分登記，為戶籍登記之一種，戶籍法第4條第1項定有明
    文，此種身分登記之申請，經核其性質為報告之申請，不論
    是否已為監護登記，對其身分關係之發生之效果不生任何影
    響，是聲請人既為乙○之法定監護人，自應於保護、增進乙
    ○利益之範圍內，行使、負擔對於乙○之權利、義務，並為
    乙○之法定代理人。然因我國法上戶籍具有證明各種人具體
    之身分關係及證明個人身分關係現狀之機能，且依照戶籍法
    第10條規定，各機關所需之戶籍資料，應以戶籍登記為依據
    ，聲請人自得依戶籍法相關規定，以乙○之監護人之身分，
    向戶政機關申請為監護登記，附此敘明。
五、依非訟事件法第21條第1 項前段，裁定如主文。
中    華    民    國    95    年    6     月    19    日
                  家事法庭    法  官  郭光興
以上正本係照原本作成
如對本裁定抗告須於裁定送達後10日內向本院提出抗告狀
中    華    民    國    95    年    6     月    19    日
                              書記官  翁子婷


司法院資訊處製作；財團法人民間司法改革基金會備份。
